臺灣南投地方法院民事判決
111年度訴字第407號
原      告  莊永隆即莊藍素貞之遺產管理人

被      告  藍啟光  
訴訟代理人  洪明儒律師
上列當事人間清償債務等事件，本院於民國111年11月29日言詞
辯論終結，茲判決如下：
    主  文
原告之訴及假執行之聲請均駁回。
訴訟費用由原告負擔。
    事實及理由
一、原告起訴主張略以：
　㈠莊藍素貞於民國109年10月4日死亡，並經臺灣臺南地方法院
    （下稱臺南地院）於110年11月23日以110年度司繼字第3706
    號裁定選任原告為莊藍素貞遺產管理人確定在案。又原告於
    清查莊藍素貞之遺產時，知悉莊藍素貞於103年7月17日曾簽
    發票面金額新臺幣(下同)200萬元之支票(票據號碼：C00000
    00號，下稱系爭支票)交予被告並記載為被告受款人暨檢附
    訴外人即莊藍素貞之配偶莊籯宗代筆之書函(下稱系爭書函)
    ，且系爭書函記載略以：附上系爭支票，先拿去還貸款，有
    錢再還等語。足見莊藍素貞係基於其與被告間之消費借貸合
    意而將系爭支票之200萬元（下稱系爭款項）交予被告，則
    莊藍素貞與被告間就系爭款項乃成立消費借貸之法律關係。
　㈡再者，依被告提供予莊藍素貞之三信商業銀行放款帳戶明細
    單（下稱放款帳戶明細單）所示，被告曾在其上親筆書寫註
    記還款前金額、還款後金額、利率2.04%及莊籯宗之姓名、
    住家地址、電話等語，可以推認莊藍素貞為使被告節省三信
    商業銀行之高額利息支出而借款200萬元以供被告先清償貸
    款，被告向三信商業銀行清償200萬元貸款後，遂回報莊藍
    素貞、莊籯宗已清償部分貸款，益徵莊藍素貞與被告間確有
    消費借貸之合意，系爭款項應非贈與。
　㈢退步言，縱認該莊藍素貞所交付之系爭款項並非借款，惟被
    告收受系爭款項後，足使被告受有200萬元之利益，則被告
    核屬無法律上原因而受有利益，爰依消費借貸及不當得利之
    法律關係提起本訴。並聲明：被告應給付原告200萬元及自
    民事起訴狀繕本送達翌日起至清償日止，按年息百分之5計
    算之利息；願供擔保，請准宣告假執行。
二、被告則抗辯略以：
　㈠莊藍素貞為被告之二姑，家族間關係密切時有往來，且莊藍
    素貞與被告亦有密切之親情交流。被告於103年7月間曾收到
    莊藍素貞寄出之郵局掛號信件，惟僅收到系爭支票，卻未說
    明用途，亦未檢附系爭書函，被告遂前往莊藍素貞家中詢問
    ，莊藍素貞始告知其係希望被告早日將貸款還清而基於贈與
    之意將系爭支票交予被告，被告立即將系爭款項清償貸款並
    提供放款帳卡明細單予莊藍素貞以供莊藍素貞知悉系爭款項
    確已用以清償部分貸款。
　㈡被告雖未收到系爭書函，惟依原告所提供系爭書函之內容所
    示，莊藍素貞並未明確提及系爭款項係借款、被告必須返還
    系爭款項等語，僅係以有錢再還等語為贈與之委婉之意思表
    示；又依莊藍素貞於106年11月18日簽立之代筆遺囑，就其
    名下財產均有詳細安排，不僅未提及系爭款項為借款，且將
    被告列入受遺贈人，足見被告亦為莊藍素貞照料之對象；再
    者，若系爭款項屬借款，而非贈與，則被告在收受系爭款項
    後，理應無須再向莊藍素貞交代系爭款項之用途，足見系爭
    款項確屬贈與，而非借款。並聲明：如主文第1項所示；如
    受不利判決，願供擔保，請准免宣告免為假執行。
三、本院之判斷：
　㈠原告主張莊藍素貞於109年10月4日死亡，並經臺南地院於110
    年11月23日以110年度司繼字第3706號裁定選任原告為莊藍
    素貞遺產管理人確定在案；又莊藍素貞曾於103年7月17日曾
    簽發票面金額200萬元之系爭支票交予被告並記載被告受款
    人等情，業據其提出臺南地院110年度司繼字第3706號裁定
    及確定證明書、系爭支票影本為證（見本院卷第19頁至第23
    頁），且為被告所不爭，自堪信為真實。
　㈡按當事人主張有利於己之事實者，就其事實有舉證之責任，
    民事訴訟法第277 條本文定有明文。又稱消費借貸者，謂當
    事人約定，一方移轉金錢或其他代替物之所有權於他方，而
    他方以種類、品質、數量相同之物返還之契約，於當事人間
    必本於借貸之意思合致，而有移轉金錢或其他代替物之所有
    權於他方之行為，始得當之。是以，消費借貸，因交付金錢
    之原因多端，除有金錢之交付外，尚須本於借貸之意思而為
    交付，方克成立。倘當事人主張與他方有消費借貸關係存在
    者，自應就該借貸意思互相表示合致及借款業已交付之事實
    ，均負舉證之責任。本件原告主張莊藍素貞與被告間就系爭
    款項存在消費借貸關係，惟為被告所否認並以前詞置辯，則
    原告就兩造間存在借貸合意而交付借款之有利於己之事實，
    自應負舉證之責任。
　㈢原告主張莊藍素貞與被告間就系爭款項存在消費借貸，固提
    出系爭書函及放款帳戶明細單為證（見本院卷第23頁、第25
    頁）。惟查：
　⑴觀諸系爭書函記載略以：隨單附上匯票（即系爭支票）貳佰
    萬元正，號碼如下支票C0000000號，先拿去還貸款，有錢再
    還，日期為2014.7.20等語（見本院卷第23頁）。足見系爭
    書函乃提及莊藍素貞交予被告之系爭支票，其用意在於請被
    告先將系爭款項清償己身之貸款，待有錢再歸還即可。而原
    告就莊藍素貞於生前是否曾向被告表示清償系爭款項之消費
    借貸債務並未提出相關證據，足見莊藍素貞在103年7月20日
    至109年10月4日長達6年餘之期間，未見有何向被告表示清
    償系爭款項之舉措以維權益。又觀諸放款帳戶明細單之內容
    ，其上固有被告親筆書寫：還款前金額、還款後金額、利率
    2.04%及莊籯宗之姓名、住家地址、電話等字語（見本院卷
    第25頁），惟其內容並未提及莊藍素貞與被告間就系爭款項
    間存在消費借貸，則莊藍素貞與被告間就系爭款項是否成立
    消費借貸乙節，即非無疑。
　⑵再者，依原告上開之代筆遺囑之內容（見本院卷第15頁），
    莊藍素貞生前已在見證人面前口述遺囑，惟就其全部動產之
    情形，就被告對其負有系爭款項之債務乙節均隻字未提，且
    將被告列為遺產分配之人。足見莊藍素貞不僅未在上開代筆
    遺囑內容提及其對被告存在系爭款項之借款債權，復將被告
    列為遺產分配之人，則莊藍素貞交予被告之系爭款項究屬消
    費借貸或贈與，尚難一概而論。復審酌原告與莊藍素貞間復
    均未書立任何借據及擔保文件，即難僅憑系爭書函及放款帳
    戶明細單等資料據以認定莊藍素貞係基於消費借貸之合意而
    交付系爭款項予被告。此外，原告就系爭款項之交付係基於
    與被告間之消費借貸之合意所為，並未再舉證以實其說，自
    不能認渠等間有何金錢借貸關係存在。
　⑶至原告主張被告收受系爭款項後，足使被告受有200萬元之利
    益，則被告核屬無法律上原因而受有利益等等。然而：無法
    律上之原因而受利益，致他人受損害者，應返還其利益。雖
    有法律上之原因，而其後已不存在者，亦同。民法第179 條
    固有明文。惟不當得利請求權之原告，如因自己行為致原由
    其掌控之財產發生主體變動，則該項財產變動係本於無法律
    上之原因而生，此項消極事實舉證困難之危險，當歸諸原告
    ，則原告應就被告之受益為無法律上之原因，舉證證明原告
    之給付欠缺給付之目的，始能獲得勝訴之判決。依上開說明
    ，原告就系爭款項之交付應就莊藍素貞欠缺給付目的之無法
    律上原因一節，負舉證責任。而莊藍素貞於103年7月20日已
    將系爭款項交予被告，復審酌系爭書函之意，尚難排除莊藍
    素貞有隱含將系爭款項贈與被告之意，自應由原告舉證證明
    莊藍素貞係基於何種法律上原因將系爭款項交予被告（例如
    ：贈與契約、消費借貸或其他法律關係等等），否則即難認
    無法律上之原因。此外，原告復未就被告受有利益係無法律
    上原因乙節為其他主張或舉證，即難認被告有何不當得利可
    言。　
四、綜上所述，原告就莊藍素貞與被告間就系爭款項之交付存在
    消費借貸合意及就莊藍素貞交付之系爭款項欠缺給付目的而
    無法律上原因等情，並未能舉證以實其說，則原告依消費借
    貸及不當得利等法律關係，訴請如其聲明，為無理由，應予
    駁回。又原告之訴既已駁回，其假執行之聲請，自失所附麗
    ，併駁回之。
五、本件判決基礎已臻明確，兩造其餘爭執事項及所提出之攻擊
    防禦方法暨訴訟資料，經核與判決基礎不生影響，爰不一一
    論駁，附此敘明。
六、訴訟費用負擔之依據：民事訴訟法第78條。
中　　華　　民　　國　　111 　年　　12　　月　  20  　日
                  民事第二庭  法　官　鄭順福
以上正本係照原本作成
如對本判決上訴，須於判決送達後20日內向本院提出上訴狀。如
委任律師提起上訴者，應一併繳納上訴審裁判費。
中　　華　　民　　國　　111 　年　　12　　月　　20　　日
                              書記官　施涵雯